【裁判字號】    89,上易,4816
【裁判日期】    891106
【裁判案由】    偽造文書
【裁判全文】
臺灣高等法院刑事判決                        八十九年度上易字第四八一六號
    上  訴  人  臺灣臺北地方法院檢察署檢察官
    被      告  乙○○
                丙○○
    共      同
    選任辯護人  沈慧雅
右上訴人因被告等偽造文書案件，不服臺灣臺北地方法院八十九年度易字第一六八一
號，中華民國八十九年十一月六日第一審判決（起訴案號：臺灣臺北地方法院檢察署
八十八年度偵字第二六一五三號），提起上訴，本院判決如左：
    主  文
原判決撤銷。
乙○○、丙○○共同明知為不實之事項，而使公務員登載於職務上所掌之公文書，足
以生損害於公眾及他人，各處有期徒刑月，如易科罰金，均以佰元折算壹日。
    事  實
一、乙○○於民國（下同）八十三年三月十七日及八十七年四月二十二日，提供其所
    有坐落臺北市大安區○○○路○段二三六巷五號四樓之一房屋連同基地之不動產
    作為擔保，設定抵押權，由其配偶劉俊治向寶島商業銀行股份有限公司（以下簡
    稱寶島銀行）分別借貸新臺幣（下同）二千八百萬元及一千二百萬元。嗣一般債
    權人第一商業銀行（以下簡稱第一銀行）於八十七年十二月間，聲請臺灣臺北地
    方法院就上開不動產予以查封，於十二月二十二日完成查封登記，寶島銀行則因
    劉俊治未能按期清償債務，於八十八年五月二十八日向臺灣臺北地方法院聲請拍
    賣抵押物，並聲請強制執行。乙○○為使其房屋拍賣延滯，阻止點交，與外甥丙
    ○○，基於共同之犯意，明知兩人之間並無租賃關係，通謀而為虛偽之意思表示
    ，制作不實之房屋租賃契約書，稱該房屋除主臥室及停車位外，於八十七年七月
    一日至八十九年六月三十日，以每月五萬五千元出租予丙○○，並由丙○○於八
    十七年七月二十九日，提出房屋租賃契約書，向法院陳報租約及房屋使用情形，
    主張其租賃權益，使不知情之臺灣臺北地方法院民事執行處承辦人員將不實之事
    項，登載於其職務上所掌之拍賣公告上，足以生損害於台灣台北地方法院民事執
    行處強制執行程序之正確性及債權人第一銀行、寶島銀行。
二、案經被害人寶島銀行告訴，由台灣台北地方法院檢察署檢察官偵查起訴。
    理  由
一、訊據被告乙○○、丙○○坦承上開房地有設定抵押貸款，經寶島銀行及第一銀行
    分別聲請假扣押及強制執行，丙○○於八十七年七月二十九日向台灣台北地方法
    院民事執行處主張租賃權，並陳報租賃契約之事實，惟均矢口否認有使公務員登
    載不實之犯行，辯稱：渠等間之租賃契約確屬真實，非通謀訂定之假租約，提出
    主張租賃權存在，為權利之行使，並無使公務員登載不實之行為云云。
二、然查：
（一）右開犯罪事實，業據被害人寶島銀行代理人甲○○指訴歷歷，並經證人李光泰
      就實地觀察系爭房屋無出租情形等情證明無訛，並有寶島銀行借據、台北市建
      物及土地登記謄本、土地及建築改良物抵押權設定契約書、台灣台北地方法院
      八十八年度拍字第四二三號准予拍賣抵押物之民事裁定、台灣台北地方法院民
      事執行處拍賣公告、房屋租賃契約書、丙○○八十八年七月二十九日陳報狀、
      存證信函等影本在卷可稽。
（二）本院對被告兩人隔離訊問之結果，被告乙○○稱：簽訂租約時，當場交給丙○
      ○一把鑰匙；而被告丙○○稱：簽租約當天，乙○○沒有交給我鑰匙，因為二
      十四小時都有佣人在家，我沒有必要用鑰匙云云（見本院九十年一月二十九日
      訊問筆錄）。另檢察官隔離訊問結果，被告丙○○稱：八十七年七月訂約當天
      ，我共給了十六萬五千元，乙○○稱：丙○○當天交付十一萬元（見偵查卷第
      八十五頁正面、第八十六頁反面）。兩人所述南轅北轍，矛盾不符，若確其租
      賃之事，曷克如此？又被告丙○○自承當時每月薪資約七萬元（見偵卷第八十
      三頁反面），已婚，其妻黃鈺青另居住在台北市○○路一三五號七樓之二亞歷
      山大藝術廣場大廈云云，黃鈺青證稱：丙○○他負擔房租、家用云云（見偵查
      卷第一二七頁反面），則其夫妻住家租金及個人養車與開銷，已嫌不足，竟以
      每月五萬五千元之幾近薪資百分之八十租用他人房屋內一部分，供其個人使用
      ，與情理有違。再被告二人平時即有委請律師處理事務，業據被告等於本院供
      承明確，倘其確有租約存在，依照常理，於第一銀行八十七年十二月假扣押查
      封時，即應請教律師，陳報房屋使用情形，乃遲至寶島銀行於八十八年五月底
      六月初，聲請強制執行調卷拍賣，執行法院鑑價並於同年七月二十九日詢問底
      價意見時，始臨時具狀表示有租賃關係，所為與經驗法則不合。
（三）被告等所簽契約雖為徐滄明律師代擬，為證人徐滄明證述屬實。然被告等係通
      謀虛偽訂立假租約，不因契約由律師代擬，而認契約之內容即為真正。至上開
      抵押房屋之管理員包方正及亞歷山大廣場大廈管理員藍金次等人，並不知被告
      等是否簽訂租約或租約之真假，所述被告丙○○出入之情形，並不足為被告等
      有利之認定。
（四）綜上所述，被告等所辯，屬卸責之詞，不足置信。其等罪證明確，犯行洵堪認
      定。
三、核被告乙○○、丙○○所為，均係犯刑法第二百十四條使公務員登載不實事項於
    公文書罪。被告兩人間有犯意之聯絡及行為之分擔，皆為共同正犯。
四、原審未詳予研究，遽為被告等無罪之判決，自嫌欠洽。公訴人上訴意旨，指摘原
    判決不當，為有理由，應由本院將原判決撤銷改判。爰審酌被告等之品行、犯罪
    之動機、目的、情節、所生損害、犯罪後之態度及其他一切情狀，分別判處如主
    文第二項所示之刑，並諭知易科罰金之折算標準，以示懲儆。
五、據上論斷，應依刑事訴訟法第三百六十九條第一項前段、第三百六十四條、第二
    百九十九條第一項前段、刑法第二十八條、第二百十四條、第四十一條第一項、
    罰金罰鍰提高標準條例第一條前段、第二條，判決如主文。
本案經檢察官柯麗鈴到庭執行職務
中    華    民    國     九十     年    二          月       二十七     日
                            臺灣高等法院刑事第五庭
                                審判長法  官  曾  德  水
                                      法  官  楊  貴  雄
                                      法  官  趙  功  恆
右正本證明與原本無異。
不得上訴。
                                      書記官  孫  佩  琳
中    華    民    國     九十     年    二          月       二十七     日
附錄本案論罪科刑法條全文：
刑法第二百十四條
明知為不實之事項，而使公務員登載於職務上所掌之公文書，足以生損害於公眾或他
人者，處三年以下有期徒刑、拘役或五百元以下罰金。


司法院資訊處製作；財團法人民間司法改革基金會備份。
